【裁判字號】    97,簡上,155
【裁判日期】    980212
【裁判案由】    確認本票債權不存在
【裁判全文】
臺灣桃園地方法院民事判決             97年度簡上字第155號
上  訴  人  乙○○
被上訴  人  甲○○
上列當事人間請求確認本票債權不存在事件，上訴人對於中華民
國97年8 月11日本院97年度壢簡字第460號第一審判決提起上訴
，於98年1月15日言詞辯論終結，本院判決如下：
    主      文
上訴駁回。
第二審訴訟費用由上訴人負擔。
    事實及理由
一、上訴人起訴主張：
    被上訴人執有上訴人所簽發如附表所示之本票5 紙（下稱系
    爭本票），並持向本院聲請以97年度司票字第2065號、97年
    度司票字第3321號裁定准許強制執行。惟上訴人與被上訴人
    原為男女朋友，分手約2 、3 個月後，被上訴人於民國97年
    3 月堅稱已懷孕，要求上訴人負擔實施人工流產及坐月子之
    費用，上訴人遂於97年3 月6 日將新台幣（下同）10萬元交
    予被上訴人，然被上訴人恐嚇上訴人表示需要100 萬元才能
    處理，否則上訴人家人及店裡安全不保，兩造遂於97年3 月
    11日相約在桃園縣中壢市○○路丹堤咖啡店協商，上訴人當
    場交付20萬元于被上訴人，然被上訴人協同另1 名姓名年籍
    不詳男子以言語恐嚇上訴人，使上訴人心生恐懼，而簽發票
    據金額共80萬元之系爭本票交付被上訴人。兩造間既無債權
    債務之基礎原因關係，系爭本票係因被上訴人脅迫所簽發，
    爰依民法第92條第1 項規定，以起訴狀繕本送達為撤銷系爭
    本票發票行為之意思表示，上訴人不應負擔此項債務，被上
    訴人竟持系爭本票聲請裁定准許本票強制執行，以致上訴人
    司法上地位受有損害之虞，自有以判決除去之必要，原審判
    決駁回上訴人全部請求，上訴人不服，上訴人對於向被上訴
    人道歉之要求尚不予理會，豈會應被上訴人之要求即簽發系
    爭本票于被上訴人？又上訴人明知自身財務狀況無力給付系
    爭本票之款項，又怎會應被上訴人之要求，即簽發鉅額之本
    票，復於嗣後並需請求被上訴人予以寬限？若依上訴人之能
    力可以給付100 萬元，雙方於初始協商即可約定為100 萬元
    ，而非約定金額為30萬元？足徵系爭本票上訴人確係受危害
    之情形下始予簽立。並聲明：(一)原判決不利於上訴人之部分
    廢棄。(二)第一、二審訴訟費用由被上訴人負擔。
二、被上訴人則以：
    伊並無脅迫上訴人簽發系爭本票，伊告知上訴人懷孕一事後
    ，上訴人同意給付實施人工流產及坐月子之費用。97年3 月
    6 日交付10萬元，並打電話約伊於97年3 月11日至丹堤咖啡
    協談，當日上訴人帶了2 名朋友（姓名年籍不詳），伊則是
    1 個人單獨赴約，協談中上訴人的朋友要求上訴人向伊道歉
    ，上訴人不同意，伊才表示若不道歉則應交付100 萬元，上
    訴人同意後當場交付20萬元現金，並另簽發系爭本票合計80
    萬元交付伊，上訴人簽發系爭本票並無受脅迫等語，並聲明
    ：上訴駁回。
三、本件經兩造確認不爭執事項及爭點如下：
  (一)不爭執事項：
    1.系爭本票為上訴人簽發，交付被上訴人。
    2.上訴人於交付系爭本票給被上訴人之前，另外有交付30
      萬元現金給被上訴人。
    3.被上訴人持系爭本票聲請本院為本票裁定（案號為97 年
      度司票字第2065、3321號民事裁定）。
  (二)爭執事項：
    1.上訴人簽發系爭本票是否受脅迫？
四、法院之判斷：
  (一)按「確認之訴非原告有即受確認判決之法律上利益者，不得
    提起。所謂即受確認判決之法律上利益，係指法律關係之存
    否不明確，原告主觀上認其在法律上之地位有不安之狀態存
    在，且此種不安之狀態，能以確認判決將之除去者而言，若
    縱經法院判決確認，亦不能除去其不安之狀態者，即難認有
    受確認判決之法律上利益。」 (最高法院52年台上字第1240
    號判例)。 上訴人於原審主張被上訴人持有伊名義為發票人
    之系爭本票，經向本院聲請裁定准予強制執行，上訴人係受
    脅迫而簽發系爭本票，並不負擔票據債務，因而提起本件確
    認之訴，惟此為被上訴人所否認，則上訴人是否應負本票發
    票人責任即屬不明確，上訴人法律上之地位即有不安之狀態
    ，而此種不安之狀態得以確認判決除去，則上訴人提起本件
    確認之訴，於法尚無違背，先予敘明。
  (二)上訴人主張系爭本票係因被上訴人恐嚇脅迫而簽立云云，並
    不實在。
    1.按票據行為，為不要因行為，執票人不負證明關於給付之
      原因之責任，如票據債務人主張執票人取得票據出於惡意
      或詐欺時，則應由該債務人負舉證之責，最高法院21年上
      字第2012號、64年台上字第1540號判例可資參照。上訴人
      主張系爭本票雖為其所簽發，惟其係受脅迫而簽發，依民
      法第92條第1 項規定以起訴狀繕本送達為撤銷該發票行為
      之意思表示，惟此為被上訴人所否認，則依上開舉證責任
      分配，自應由上訴人就受恐嚇脅迫而為發票行為之事實，
      負舉證之責。
    2.上訴人主張被上訴人夥同姓名年籍不詳之成年男子1 人，
      於97年3 月11日在桃園縣中壢市○○路丹堤咖啡店恐嚇上
      訴人，致上訴人心生畏懼而簽發系爭本票云云，固於原審
      提出錄音光碟2 片及監視攝影翻拍照片以為佐證，經原審
      勘驗上開光碟，其一為上訴人與被上訴人之對話，其錄音
      之時間，係兩造於系爭本票部分到期，部分即將到期之時
      ，而其對話之內容則為被上訴人要求上訴人如期給付票款
      ，上訴人則表示已經向親戚及家人借款，盡量籌錢，但一
      時間無法籌得全額票款清償等情，有原審勘驗筆錄可稽(
      見原審卷第49頁)， 則該光碟錄音時間，既係在系爭本票
      簽發後，且依光碟錄音內容，亦不足證明上訴人簽發系爭
      本票有受恐嚇脅迫之情，此部分之證據自不足為有利於上
      訴人之認定。又另一光碟係上訴人於97年6 月23日與被上
      訴人至警察局協談和解事宜時所錄音，上訴人雖主張其遭
      陪同被上訴人到場之二名男子恐嚇云云，惟當日陪同被上
      訴人到場之二名男子，其一為高志福，另一為綽號小胖之
      男子，渠二人並無恐嚇上訴人，已據被上訴人於原審陳明
      在卷，經原審勘驗錄音光碟，男子A 表示80萬元上訴人要
      如何處理？上訴人答以本案進入司法程序，男子A 、B 則
      分別稱：那你就是要用拖的啊，很簡單啊，反正這些東西
      有就是有，在法院判決以後本票應付日期後有利息，我一
      定會一分一毛給你算，也會查扣你名下所有財產，你如果
      敗訴，到時候要付起80萬元所有的利息，本票從那時候到
      期，就是從那時候開始算，利息是百分之六等語。有原審
      勘驗筆錄在卷可稽 (見原審卷第50頁)， 並無上訴人所主
      張之恐嚇脅迫之情，則上開錄音光碟既係上訴人簽發系爭
      本票之後所錄製，且其錄音內容亦無上訴人所主張之恐嚇
      脅迫之情，上訴人此部分之證據，亦不足採。又上訴人所
      提出之監視錄影翻拍照片，以證明被上訴人曾至其所開設
      之商店竊盜，然此與本件上訴人是否受脅迫簽發系爭本票
      並無關涉，此部分之證據亦不足採。
    3.綜上事證，上訴人並不能證明其簽發系爭本票係受脅迫而
      為票據行為，所為主張，自不足採。至上訴人於原審另主
      張其與被上訴人間並無票據原因關係云云。惟按票據行為
      ，為不要因行為，執票人不負證明關於給付之原因之責任
      ，且上訴人簽發系爭本票，係為支付被上訴人懷孕而實施
      人工流產手術之醫藥費及坐月子費用等情，已據上訴人於
      原審自承在卷 (見原審卷第43頁)， 難謂上訴人簽發系爭
      本票無基礎原因關係，上訴人此部分之主張，亦不足採。
  (三)從而，兩造間既有上訴人賠償被上訴人因實施人工流產手術
    所受損害之基礎原因關係存在，而上訴人自承有簽發系爭本
    票交付被上訴人之事實，復無法證明系爭本票係因遭恐嚇脅
    迫簽發之事實，則上訴人徒以其連向被上訴人道歉都不願意
    ，豈會簽發本票交付，及以其自身並無經濟能力豈會簽發鉅
    額本票交付被上訴人等臆測之詞為理由，提起本件訴訟，求
    予確認被上訴人所持有之系爭本票債權不存在，即有未合，
    原審依調查證據之結果及斟酌全辯論意旨，認上訴人之主張
    不可採，而為駁回上訴人於原審之訴，經核認事用法均無違
    誤，上訴人仍執陳詞提起上訴，指摘原判決不當求予廢棄改
    判，為無理由，應予駁回。
五、本件事證已臻明確，兩造其餘攻擊防禦方法及所提證據，於
    判決結果不生影響，爰不一一論列，併此敘明。
六、據上論結，本件上訴為無理由，民事訴訟法第436 之1 第3
    項、第449條第1項、第78條判決如主文。。
中    華    民    國    98    年    2     月    12    日
                  民事第三庭    審判長法  官  張天民
                                      法  官  熊祥雲
                                      法  官  黃斯偉
上列正本證明與原本無異。
本判決不得上訴。
中    華    民    國    98    年    2     月    12    日
                                      書記官  陳立勳
附表
┌──┬───┬─────┬──────┬──────┬─────┐
│編號│發票人│ 票面金額 │   發票日   │ 利息起算日 │票據號碼  │
│    │      │（新台幣）│            │            │          │
├──┼───┼─────┼──────┼──────┼─────┤
│ 1  │乙○○│300,000   │97年3月11日 │97年3月15日 │TH 771376 │
├──┼───┼─────┼──────┼──────┼─────┤
│ 2  │同上  │200,000   │同上        │97年3月20日 │TH 771377 │
├──┼───┼─────┼──────┼──────┼─────┤
│ 3  │同上  │100,000   │同上        │97年4月11日 │TH 771378 │
├──┼───┼─────┼──────┼──────┼─────┤
│ 4  │同上  │100,000   │同上        │97年4月21日 │TH 771379 │
├──┼───┼─────┼──────┼──────┼─────┤
│ 5  │同上  │100,000   │同上        │97年5月1日  │TH 771380 │
└──┴───┴─────┴──────┴──────┴─────┘


司法院資訊處製作；財團法人民間司法改革基金會備份。
